【裁判字號】    89,台再,10
【裁判日期】    890128
【裁判案由】    確認債權不存在
【裁判全文】
最高法院民事判決                                  八十九年度台再字第一○號
    再 審原 告  Ｈ ○ ○
                Ｇ ○ ○
                Ｉ ○ ○
                申 ○ ○
                乙 ○ ○
                Ｅ ○ ○
                Ｌ ○ ○
                Ｆ ○ ○
                辰 ○ ○
                丁 ○ ○
                Ｒ ○ ○
                Ｎ○○○
                甲 ○ ○
                Ｑ ○ ○
                丑 ○ ○
                子 ○ ○
                壬 ○ ○
                酉 ○ ○
                戌 ○ ○
                卯○○○
                Ｊ ○ ○
                庚 ○ ○
                丙 ○ ○
                戊 ○ ○
                己 ○ ○
                辛 ○ ○
                寅 ○ ○
                午 ○ ○
                巳 ○ ○
                癸 ○ ○
                黃○○○
                宙 ○ ○
                宇 ○ ○
                Ｃ ○ ○
                地 ○ ○
                玄 ○ ○
                Ａ ○ ○
                Ｂ ○ ○
                Ｄ○○○
                Ｐ ○ ○
                Ｏ ○ ○
                天 ○ ○
                亥 ○ ○
                未 ○ ○
                Ｋ ○ ○
                Ｍ○○○
    再 審被 告  新竹縣政府
    法定代理人  林 光 華
右當事人間請求確認債權不存在事件，再審原告對於中華民國八十八年九月十日本院
判決（八十八年度台上字第二○五七號），提起再審之訴，本院判決如左：
    主  文
再審之訴駁回。
再審訴訟費用由再審原告負擔。
    理  由
本件再審原告對於本院八十八年度台上字第二○五七號確定判決（下稱原確定判決）
以有民事訴訟法第四百九十六條第一項第一款規定之情形，提起再審之訴，係以：再
審被告前訴請再審原告Ｋ○○、Ｍ○○○及葉梅鳳之被繼承人葉林鑑章給付租金事件
，經台灣新竹地方法院六十四年度訴字第一四四四號判決，就彼等間租賃契約第五條
第二項認定，葉林鑑章同意再審被告依地價調整而調整租額，惟彼等原始租率係按地
價百分之二計算租額，再審被告未依民法第四百四十二條規定聲請法院調整租率，竟
片面調整租率為百分之四，再打六折，於法不合，確定在案。再審被告應受該確定判
決既判力之拘束，不得於本件前訴訟為與該確定判決意旨相反之主張，且伊從未拋棄
請求法院調整租金之權限，原確定判決疏查，又摭拾契約文字更為曲解，不適用鈞院
十七年上字第一一一八號、四十二年台上字第一三○六號、五十一年台上字第六六五
號判例，有適用法規顯有錯誤之情形等詞，為其論據。
按本院十七年上字第一一一八號判例意旨：「解釋契約，固須探求當事人立約時之真
意，不能拘泥於契約之文字，但契約文字業已表示當事人真意，無須別事探求者，即
不得反捨契約文字而更為曲解」。又按訴訟標的之法律關係，於確定之終局判決中經
裁判者，當事人之一造以該確定判決之結果為基礎，於新訴訟用作攻擊防禦方法時，
他造應受其既判力之拘束，不得以該確定判決言詞辯論終結前，所提出或得提出而未
提出之其他攻擊防禦方法為與該確定判決意旨相反之主張。且所謂既判力不僅關於其
言詞辯論終結結前所提出之攻擊防禦方法有之，即其當時得提出而未提出之攻擊防禦
方法亦有之，本院四十二年台上字第一三○六號、五十一年台上字第六六五號判例闡
示甚明。查原確定判決以：再審原告Ｋ○○、Ｍ○○○之被繼承人葉梅鳳及再審原告
子○○、丑○○分別於四十八年與再審被告訂立之租賃契約第五條約定：「……前項
租金額，得依當地地價波動情形隨時比例調整，由出租機關說明調整原因，通知承租
人繳納之」，其文句與再審原告Ｈ○○等與再審被告分別訂立之公有基地租賃契約第
四條約定：「租金依出租機關法定租金標準計算」，雖有不同，惟其文義仍係賦與出
租人有依地價波動之情事而調整租金之權限，而非固定租金數額甚明，是再審原告主
張，上開公有基地租賃契約第四條約定，係指租金之計算，應以土地申報地價為其計
算地價之標準，並不包括租金率之調整云云，不足採取。兩造就租金計算方式，既有
特別約定，自應排除民法第四百四十二條之適用。又按判決之既判力，係僅關於為確
定判決之事實審言詞辯論終結時之狀態而生，故在確定判決事實審言詞辯論終結後所
發生之事實，並不受其既判力之拘束。兩造關於基地租金額之計算，並非固定依年息
百分之三計算，而係由出租機關即再審被告依據其所屬機關法令規定之標準核算，有
調高、調低之情事，並因再審原告對於遷建校地有幫助，曾特別核准予以打折優待，
再審原告對於七十九年以前之租金額，均依再審被告之通知，如數繳納，並無異議；
如此情事，既有發生於再審被告與再審原告Ｋ○○、Ｍ○○○之被繼承人葉林鑑章間
台灣新竹地方法院六十四年度訴字第一四四四號請求給付租金事件確定判決之事實審
言詞辯論終結後者，即為該確定判決之既判力所不及。前訴訟程序第二審判決就此雖
未說明，惟與判決之結果不生影響。經核與本院前揭判例並無違背。再審原告執上開
情詞，指摘原確定判決適用法規顯有錯誤，求予廢棄，非有理由。
據上論結，本件再審之訴為無理由，並依民事訴訟法第七十八條，判決如主文。
中      華      民      國    八十九    年      一      月    二十八    日
                              最高法院民事第二庭
                                  審判長法官  曾  桂  香
                                        法官  劉  延  村
                                        法官  徐  璧  湖
                                        法官  劉  福  聲
                                        法官  黃  秀  得
      右正本證明與原本無異
                                              書  記  官
中      華      民      國    八十九    年      二      月      十      日


司法院資訊處製作；財團法人民間司法改革基金會備份。
